【裁判字號】    89,簡,4
【裁判日期】    900322
【裁判案由】    清償債務
【裁判全文】
臺灣臺南地方法院民事判決  八十九年度簡字第四號
    原      告    辛○○
    訴訟代理人    壬○○
    被      告    乙○○
    兼訴訟代理    甲○
    人
    被      告    戊○○      .
                  丁○○      .
                  己○○      .
                  庚○○      .
                  丙○○      .
    右五人共同
    訴訟代理人    方春意律師
                  盧俊誠律師
右當事人間請求清償債務事件，本院判決如左：
    主      文
原告之訴及假執行之聲請均駁回。
訴訟費用由原告負擔。
    事      實
甲、原告方面：
一、聲明：
（一）被告應連帶給付原告新台幣（下同）五十萬元，及自民國八十四年十一月十五
      日起至清償日止，按週年利率百分之十五計算之利息，及自民國八十四年八月
      十二日起至清償日止，按週年利率百分之十五計算之違約金。
（二）願供擔保請准宣告假執行。
二、陳述：
（一）訴外人即被繼承人李新全（即被告戊○○、丁○○、己○○、庚○○、丙○○
      之外祖父，即被告乙○○之養父）原先於八十三年四月向訴外人蔡淑敏借貸五
      十萬元，歷約四個月後轉向訴外人王麗芬借款五十萬元，以清償其向蔡淑敏所
      借款項。李新全向蔡淑敏、王麗芬兩人借款均提供李新全所有坐落台南縣鹽水
      鎮○○段七一八之一六地號及同段七一八之一八地號土地兩筆設定抵押權供兩
      人作擔保，設定擔保債權金額皆是六十萬元、存續期間分別自八十三年四月九
      日起至八十三年七月九日及自八十三年八月九日起至八十三年十一月九日。後
      因王麗芬要求李新全還款，李新全乃於八十四年五月十五日邀同被告甲○為連
      帶債務人，向原告借款五十萬元償還其向王麗芬所借款。李新全、被告甲○向
      原告借款、除本票沿用前手借款時所開立者、同時交付借款收據及抵押權設定
      借款證明書，同意提供上述兩筆土地供作擔保、設定存續期間自八十四年五月
      十一日起至八十四年八月十一日止，擔保債權額九十六萬元之抵押權登記，並
      約定借款清償日為八十四年八月十一日、利息按週年利率百分之五計算，遲延
      利息、違約金各按月利率百分之三（即週年利率百分之三十六）計算，經台南
      縣鹽水地政事務所登記在案。
（二）詎料被繼承人李新全借款後不久，於八十四年五月二十六日因意外死亡，繼承
      人為被告乙○○、戊○○、丁○○、己○○、庚○○、丙○○，自應依法繼承
      被繼承人李新全之權利義務。查被繼承人李新全、被告甲○遲延利息僅付至八
      十四年十一月十四日，違約金則自清償日八十四年八月十一日屆至起，迄今均
      未給付，雖經不斷向被告催討，並經  鈞院作成八十五年度拍字第八四四號准
      予拍賣抵押物民事裁定及裁定確定證明書，終未受償。爰依繼承、消費借貸契
      約、連帶債務之法律關係，請求被告連帶給付原告五十萬元，及自八十四年十
      一月十五日起至清償日止，按週年利率百分之十五計算之利息，及自八十四年
      八月十二日起至清償日止，按週年利率百分之十五計算之違約金。
三、對被告所為抗辯之陳述：
（一）被繼承人李新全向原告借款五十萬代償其債務之事實，有借款收據可憑（李新
      全按捺指紋），設定借款證明書（李新全按捺指紋）證明其本人同意提供上述
      土地兩筆供作擔保，並有經辦代書郭國川，協辦人郭漢彬及代書李素貞（王麗
      芬方面）可證。再證諸連帶債務人即被告甲○庭訊時自承「我確實有帶李新全
      向原告借款伍拾萬．．．」事實確鑿，不容被告等人輕言否認。
（二）被告丙○○、戊○○、丁○○、己○○、庚○○，遠居高雄縣大寮，鳳山，或
      嫁或娶時空隔絕，長久以來既未共同生活，且不負責其外祖父即被繼承人李新
      全之生計，皆由被告即女乙○○，被告甲○照料，若說彼等不知被繼承人李新
      全有借貸一事是可瞭解。至於被告答辯狀所言李新全「身體不適，行動已成不
      便，且又不識字．．．」與不借錢完全無邏輯推論上之必然性。被繼承人李新
      全本人親自借款，提供必要設定抵押所需證件，取款時並在文件上按捺指紋，
      縱然名字非其親簽無損法律行為之有效性。
（三）由於被繼承人李新全、被告甲○與原告間之借貸係由證人郭國川、郭漢彬介紹
      辦理，利息收付亦由渠等代收轉交原告，後因甲○未依約付息，八十四年十一
      月十五日，原告訴訟代理人至郭國川代書事務所，電話要求被告甲○依約償還
      借款。前庭訊證人郭國川作證時亦證實所言無誤。催告被告償還借款一事，係
      以電話為之，自無其他證據可供  鈞院參酌。其後經催討無效，原告乃狀請鈞
      院裁定拍賣抵押物，於八十五年三月十八日取得拍賣抵押物民事裁定，並經確
      定在案。被繼承人李新全、甲○向原告借貸至為明確。
（四）被繼承人李新全向原告抵押借款五十萬元，以清償其債務，另有李新全押立支
      付本票、借款收據、抵押權設定借款證明書，案經政府機關鹽水地政事務所登
      記在案，並有經辦代書郭國川、郭漢彬及代書李素貞蒞庭證實無誤，證據確鑿
      ，不容置疑。眾所週知，抵押權設定所需文件，若非本人或受委任之人根本無
      從取得辦理。再者，連帶債務人被告甲○與李新全之養女（即繼承人）被告乙
      ○○有同居關係，與被繼承人李新全仳鄰而居，被繼承人李新全出面借款，被
      告甲○代行連絡、交付利息，殊無可怪者，被告辯稱李新全不是借款人，僅係
      空言以求卸責自明。
（五）被繼承人李新全向原告抵押借款五十萬元，並由被告甲○擔當連帶債務人，約
      定利息按週年利率以百分之五計，遲延利息依月利率百分之三計算，違約金按
      月利率百分之三計算，約定清償日八十四年八月十一日。借款人、連帶債務人
      未依約於最後清償日償還借款，即為違約，違約即應依約定償付本金、利息、
      遲延利息、違約金。被告丙○○等伍人、被告乙○○為李新全法定繼承人，合
      當承受繼承人的權利、義務。雖原告向他人週轉貸予李新全，多年來付息無數
      ，深受折騰。但基於同理心與公平對等原則，願減輕求償遲延利息依週年利率
      百分十五計算，違約金週年利率百分之十五計算。本借貸明文約定利息、違約
      時遲延利息、違約金之數額，非如一般票據借貸，被告答辯狀(二)要求免除遲延
      利息、違約金，並引用裁判要旨顯然係擴張解釋，即屬不當。
四、證據：提出抵押權設定契約書及其他約定事項影本一件、他項權利證明書影本一
    件、本票影本一件、李新全死亡登記除戶謄本影本一件、李新全繼承系統表、繼
    承人戶籍謄本七件、土地登記簿謄本二件、鈞院八十五年度拍字第八四四號准予
    拍賣抵押物民事裁定及確定證明書影本各一件、收據影本一件、抵押權設定借款
    證明書影本一件、並聲請訊問證人即代書郭國川、郭漢彬、李素貞。
乙、被告方面：
壹、被告戊○○、丁○○、己○○、庚○○、丙○○部分：
一、聲明：
（一）駁回原告之訴。
（二）如受不利之判決，願供擔保請准宣告免假執行。
二、陳述：
（一）按當事人主張有利於己之事實者，就其事實有舉證之責，民事訴訟法第二七七
      條定有明文。又消費借貸乃屬要物契約，必以貸與人為金錢交付，契約方始成
      立，民法第四七四條定有明文，被告從未聽聞李新全有向原告借款之情事，是
      被告就借款之事實予以否認之，因此就消費借貸契約有效成立生效之事實自應
      由原告負舉證之責。
（二）被告戊○○、丁○○、己○○、庚○○、丙○○之外祖父李新全自八十年左右
      即因身體不適，行動已成不便，且又不識字，是自無可能簽發如原告所提出之
      本票。是被告就該本票李新全之簽名予以否認之。再原告亦自承抵押權之實際
      債權僅五十萬元，且係因前欠未償方轉而設定，因此抵押權設定之當時確無任
      何金錢之交付與收受已可確認，是不能因抵押權之設定而認抵押債權確屬存在
      。是就此抵押債權存在乙節，仍應由原告負舉證之責。
（三）另抵押權乃從屬於債權而存在，系爭抵押設定金額為九十六萬元，然除了被告
      戊○○、丁○○、己○○、庚○○、丙○○否認有此債權之存在外，原告亦自
      承並無實際債權，是依法系爭抵押權之設定係屬無效。
（四）本件借款之真正借款人應係甲○
  １、證人郭國川稱本次借款均未見李新全出面（見八十九年十一月十三日言詞辯論
      筆錄）。證人郭國彬亦證稱：「八十四年五月甲○來找我們要求借款」「辦抵
      押權的資料都是甲○辦理拿來的」（同前舉筆錄）由以上二位證人之證詞均可
      證明，李新全並未出面向原告借錢。雖郭國彬又稱「我見過李新全一次，是八
      十四年五月十五日辦完抵押設定以後，甲○帶李新全來我們事務所．．．」（
      同前舉筆錄），然被告予以否認之。且由此更確定抵押權設定辦理時，李新全
      根本未曾出面，因此該抵押權設定之實質效力自不得對李新全發生。再原告於
      八十九年十二月十六日所具之補正書，亦稱「．．．後因甲○未依約付息，八
      十四年十一月十五日原告訴訟代理人至郭國川事務所，電話要求甲○依約償還
      借款」，則如借款人係李新全而郭國彬又證稱甲○為本件借款之保證人，則原
      告理應向主債務人催討焉有向保證人催討之理？即使當時李新全已去世，亦應
      向李新全之繼承人行使法律上之權利方是。
  ２、又系爭抵押權設定，甲○係登記為連帶債務人並非保證人，則又與自稱承辦抵
      押權設定手續之郭國彬之證詞有所不符。另觀歷次抵押權設定，均由甲○與李
      新全同列為債務人，若甲○僅係保證人身分，其何甘願同列為債務人，並為李
      新全繳納利息？而即使本件借款係清償前次抵押借款，清償者亦係甲○同列為
      債務人之抵押權，是由甲○自己出面借錢亦屬當然。綜上所述，本件原告並無
      明確之證據證明其與被繼承人李新全間曾有效成立消費借貸契約，其起訴請求
      被告戊○○、丁○○、己○○、庚○○、丙○○，依繼承關係負清償借款之責
      自屬無據。
（五）有關利息、遲延利息、違約金部分
  １、退步言，如認原告之借款請求權存在，則原告並未證明雙方約定之利息為若干
      ，則依民法第二百三十三條之規定，原告僅能請求依年息５％計算之遲延利息
      ，不得請求年息百分之五之利息及年息百分之十五之遲延利息。此有最高法院
      四十一年度台上字第一五四七號判例可稽。
  ２、又約定因債務人遲延給付時，應支付之違約金，係相當於依民法第二百三十一
      條第一項規定，為賠償因遲延而生之損害所支付之金額，因此不得同時請求給
      付法定遲延利息，亦有最高法院八十二年台上字第七一０號判決可稽，因此就
      本件而言，原告如主張有違約金之約定，除需證明其約定外，更僅能請求違約
      金，而不得再請求遲延利息。
  ３、而無論遲延利息或違約金之起算日，原告自應負舉證之責。且縱使其曾向甲○
      通知求償，則亦因被告甲○究為保證人或連帶債務人而有所差異，如被告甲○
      係保證人，則原告對被告甲○之催告其效力自不能對被繼承人李新全或其繼承
      人之被告戊○○、丁○○、己○○、庚○○、丙○○等發生效力。
  ４、原告請求違約金以週年利率百分之十五計算，已屬過高，請求依法核減。
（六）鈞院九十年二月一日言詞辯論期日，原告當庭同意被告戊○○、丁○○、己○
      ○、庚○○、丙○○將系爭二筆抵押土地給原告抵償債務，並由被告戊○○、
      丁○○、己○○、庚○○、丙○○給付原告三十萬元，兩造已成立私法上的和
      解契約，原告本件請求權歸於消滅，自應駁回原告之訴。
三、證據：聲請向台南縣鹽水地政事務所調取被繼承人李新全所有坐落台南縣鹽水鎮
    ○○段七一八之一六、七一八之一八地號土地設定抵押權予原告之抵押權登記案
    卷；及向台南縣學甲戶政事務所調取被繼承人李新全於八十四年五月十日申請印
    鑑證明之申請資料。
貳、被告甲○、乙○○部分：
    被告甲○、乙○○未於最後言詞辯論期日到場，據其以前於言詞辯論程序到場所
    為之聲明及陳述略以：
一、聲明：駁回原告之訴。
二、陳述：
（一）被告甲○是帶李新全向原告借款五十萬元，並幫李新全拿利息錢給原告，直到
      李新全過世前為止，但被告甲○沒有向原告借錢，且被告甲○亦無錢可清償。
（二）對原告所提之到期日八十七年七月八日之面額五十萬元之本票，發票人姓名、
      住址、發票日八十三年四月八日的字跡都是被告甲○所寫的，本票上李新全的
      姓名、住址也是被告甲○代簽的，因為李新全不識字，但本票上之指印是李新
      全自己所蓋的，被告甲○的指印則是自己所蓋。李新全原向代書方美燕借款，
      因為要清償時沒有錢還，乃向原告借款之後還給方代書。被告甲○在本票上簽
     名是代書叫被告甲○所簽。
（三）被繼承人李新全已經死亡，他的子孫對借款之事並不知情，只有被告甲○知道
      而。八十四年十一月十五日被告甲○有接到原告請代書郭國川打電話催告被告
    理      由
甲、程序方面：
    本件被告乙○○、甲○未於最後言詞辯論期日到場，核無民事訴訟法第三百八十
    六條所列各款情形，爰依原告之聲請，由其一造辯論而為判決。
乙、得心證之理由：
一、本件原告起訴主張訴外人即被繼承人李新全於八十四年五月十五日邀同被告甲○
    為連帶債務人，向原告借款五十萬元償還其向他人所借款，並提供李新全所有兩
    筆土地供作擔保、設定存續期間自八十四年五月十一日起至八十四年八月十一日
    止，擔保債權額九十六萬元之抵押權登記，並約定借款清償日為八十四年八月十
    一日、利息按週年利率百分之五計算，遲延利息、違約金各按月利率百分之三（
    即週年利率百分之三十六）計算。詎料被繼承人李新全於八十四年五月二十六日
    死亡，繼承人為被告乙○○、戊○○、丁○○、己○○、庚○○、丙○○，而被
    繼承人李新全、被告甲○遲延利息僅付至八十四年十一月十四日，違約金則自清
    償日八十四年八月十一日屆至起迄今均未給付，爰依繼承、消費借貸契約、連帶
    債務之法律關係，請求被告連帶給付原告五十萬元，及自八十四年十一月十五日
    起至清償日止，按週年利率百分之十五計算之利息，及自八十四年八月十二日起
    至清償日止，按週年利率百分之十五計算之違約金。
二、被告戊○○、丁○○、己○○、庚○○、丙○○則否認被繼承人李新全曾向原告
    借得系爭款項，並以本件系爭五十萬元借款係被告甲○所借，被繼承人李新全既
    無積欠原告借款，系爭抵押權之設定即屬無效，及原告應就遲延利息及違約金之
    起算日負舉證責任，又原告請求違約金過高，請求依法核減等語；被告甲○則否
    認伊為系爭借款之連帶債務人，並以系爭借款係被繼承人李新全生前所借，並由
    李新全在本票上蓋指印等語，資為抗辯。
三、原告主張被告乙○○、戊○○、丁○○、己○○、庚○○、丙○○之被繼承人李
    新全與被告甲○，於八十四年五月十一日書立抵押權設定契約書，由李新全提供
    其所有坐落台南縣鹽水鎮○○段七一八之一六地號、同段七一八之一八地號二筆
    土地，設定以台南縣鹽水地政事務所八十四年五月十一日鹽字第六八三一號收件
    、八十四年五月十三日登記、擔保債權額九十六萬元之抵押權登記予原告（以下
    簡稱系爭抵押權），及李新全已於八十四年五月二十六日死亡，被告乙○○、戊
    ○○、丁○○、己○○、庚○○、丙○○為其繼承人之事實，業據原告提出抵押
    權設定契約書及其他約定事項、他項權利證明書、李新全死亡登記除戶謄本、李
    新全繼承系統表、繼承人戶籍謄本、土地登記簿謄本為證，並經本院向台南縣鹽
    水地政事務所調取李新全所有李上開二筆土地設定抵押權登記案卷核閱無誤，被
    告對於李新全曾將上開二筆土地設定抵押權登記予原告之事實亦不爭執，自堪信
    原告主張上開部分事實為真正。
四、原告另主張李新全原先於八十三年四月間向訴外人蔡淑敏借款五十萬元，提供所
    有上開二筆土地於八十三年四月十二日設定擔保債權額六十萬元之抵押權登記與
    蔡淑敏；約四個月後轉向訴外人王麗芬借款五十萬元，以清償其向蔡淑敏所借款
    項，並於八十三年八月十五日塗銷設定與蔡淑敏之抵押權；同日再將上開二筆土
    地設定擔保債權額六十萬元之抵押權登記與王麗芬。後因王麗芬要求李新全還款
    ，李新全乃於八十四年五月十日邀同被告甲○為連帶債務人，向原告借款五十萬
    元償還其向王麗芬所借款，並約定利息按中央銀行核定當日放款利率（現依法定
    利率即週年利率百分之五），遲延利息及違約金均按月息三分（即週年利率百分
    之三十六）計算等語，惟為被告所否認，並以前揭情詞置辯。惟按：
（一）稱消費借貸者，謂當事人一方移轉金錢或其他代替物之所有權於他方，而約定
      他方以種類、品質、數量相同之物返還之契約。當事人之一方對他方負金錢或
      其他代替物之給付義務而約定以之作為消費借貸之標的者，亦成立消費借貸。
      民法第四百七十四條定有明文。又按金錢借貸契約，固屬要物契約，應由貸與
      人就交付金錢之事實負舉證之責，但若貸與人提出之借用證內，經載明所借款
      額，當日親收足訖無訛者，要應解為貸與人就要物性之具備，已盡舉證責任（
      參照最高法院六十九年台上字第三五四六號判例）。
（二）經查，證人即代書李素貞到庭證稱：「有（指李新全在八十三年間有透過李素
      貞借款），是八十三年四月八日甲○與李新全來找我，拿李新全的不動產要我
      幫他找客戶借款五十萬元，我幫他找到蔡淑敏借款，交付借款是八十三年四月
      十二日，當天開立系爭本票，借款時間三個月，到期以後由甲○、李新全向王
      麗芬借款清償蔡淑敏的抵押權，設定抵押權給王麗芬，系爭本票轉給王麗芬，
      到期以後再向郭國川事務所借五十萬元清償王麗芬借款，並重新設定抵押權，
      系爭本票再轉給郭國川事務所的客戶。開立本票當時，我的員工二人、甲○、
      李新全在場，郭國川、郭漢彬有無在場不記得了，我記得李新全當時行動不方
      便。這張本票上的指印是李新全及甲○的，簽名是甲○幫李新全以及甲○自己
      簽名，發票日、到期日、金額、住址，都是甲○寫的，該筆借款清償時是甲○
      、李新全向郭國川他們代書事務所借錢向我們清償，我們將所有權狀讓他們先
      設定，他們再拿五十萬元給我們，錢是拿到我的事務所來還，何人拿來的不記
      得了，還錢時間是土地登記謄本上的清償的日期，至於甲○、李新全過郭國川
      他們代書事務所借錢的經過不清楚。八十三年的借款，是李新全本人來我們公
      司說要借錢，因為當時李新全來我們公司是拿助行器，身體不好，所以李新全
      是借款人，甲○是保證人，兩人有約定要連帶清償借款，所以該本票甲○、李
      新全是發票人」等語（見本院八十九年十一月十三日言詞辯論筆錄）。依上開
      證人郭素貞所證，再參以原告所提出之土地登記簿謄本，李新全所有上開二筆
      土地確於八十三年四月十二日設定擔保債權額六十萬元之抵押權登記與蔡淑敏
      ；嗣於八十三年八月十五日又塗銷設定與蔡淑敏之抵押權；同日再將上開二筆
      土地設定擔保債權額六十萬元之抵押權登記與王麗芬，及原告所提出之本票一
      紙，互核相符，則證人李素貞所言李新全、甲○於八十三年四月八日間曾向蔡
      淑敏連帶借款五十萬元，並於八十三年四月十二日由李新全、被告甲○為共同
      發票人，書立到期日為八十三年七月八日、面額五十萬元之支票一紙交給蔡淑
      敏，八十三年四月十二日設定擔保債權額六十萬元之抵押權登記與蔡淑敏，上
      開本票到期後，李新全與被告甲○又於八十三年八月間改向王麗芬借款，以清
      償蔡淑敏的借款，而塗銷原設定與蔡淑敏之抵押權，重新設定擔保債權額六十
      萬元之抵押權予王麗芬，並將上開本票轉交給王麗芬，嗣又再向郭國川代書之
      客戶借五十萬元清償王麗芬借款，塗銷原設定與王麗芬之抵押權，重新設定抵
      押權予郭國川事務所之客戶，而上開本票再轉交給郭國川事務所的客戶，錢是
      拿到李素貞之事務所還等情，應堪採信。證人李素貞雖提及「該筆借款清償時
      是甲○、李新全向郭國川他們代書事務所借錢向我們清償」等語（見同上筆錄
      ），惟證人李素貞自承：「至於甲○、李新全透過郭國川他們代書事務所借錢
      的經過不清楚」等語（見同上筆錄），因之尚無從僅憑證人李素貞之證詞認定
      李新全、被告甲○是否曾向原告借款。
（三）次查，證人即代書郭國川證稱：「李新全、甲○之前有向李素貞代書之客戶借
      錢五十萬元，當時我與李素貞是合夥關係，時間是八十三年七月八日，借款時
      我有在場，我有看見，我有在場，李新全、甲○都有在場，李素貞是否在場我
      不記得了，另有李素貞代書裡面承辦人員在場，當時李新全有用輔助器行走，
      所以印象深刻：：八十四年五月時只有甲○來找我們，當時甲○到事務所來找
      我們說前面所述五十萬元借款到期，無力清償，請我們找人借款，清償以後塗
      銷李新全所有飯店段七一八之一六、七一八之一八之抵押權，重新設定抵押權
      ，我們找壬○○借款，約定借款人是甲○與李新全，當時沒有約定由兩人連帶
      清償，借錢確定的日期不記得了，抵押權設定不是我辦的，交錢時我有在場，
      抵押權設定給原告以後，壬○○（按即原告訴訟代理人）拿五十萬元來我們事
      務所，五十萬元交給我，我交給郭漢彬，由漢彬拿到李素貞事務所，換回清償
      證明，再塗銷前手的抵押權：：」，「本票就是八十三年我在李素貞事務所看
      到李新全、甲○向前手借款所簽的本票，抵押權設定程序不是我代辦的，收據
      、抵押權設定借款證明書，簽的時候我不在場，是郭漢彬拿回事務所的。後來
      壬○○來交付借款，日期不記得了，是抵押權設定給原告以後，我再點交給壬
      ○○，壬○○是把五十萬元現金交給我的」，「當初錢是壬○○拿出來的，辛
      ○○沒有出面過，當時約定抵押權人即辛○○作借款人，所以借款人是辛○○
      」等語（見同上筆錄），另證人郭漢彬則證稱：「八十四年五月甲○來找我們
      要求借款，當時我受僱郭國川代書事務所，抵押權設定是我承辦的，金主是辛
      ○○，當時我帶辛○○的先生壬○○去看土地，當時甲○帶我們去看土地，壬
      ○○有同意借款，才辦理抵押權設定，我們接洽是壬○○，但是借款人是辛○
      ○，同意借款以後，我們通知李新全來辦抵押權設定，借款人是李新全，甲○
      是保證人，我與李新全不認識，有無約定甲○要連帶清償我不記得了，辦抵押
      權的資料都是甲○辦理拿來的，我見過李新全一次，是八十四年五月十五日辦
      完抵押權設定以後，甲○帶李新全來我們事務所，八十四年五月十五日簽立給
      我們收據、抵押款借款證明書給我們去辦，這二份文件是同一天簽立的，李新
      全的簽名是甲○寫的，李新全是蓋指印，五十萬元的借款是用現金交付給我們
      幫他代償前手的抵押借款：：等語（見同上筆錄）。證人郭國川與郭漢彬就被
      告甲○究為借款人或保證人？及被告甲○有無與原告約定連帶清償系爭借款一
      事，所證雖有出入不一，惟二人均一致證稱李新全確有提供上開二筆土地向原
      告借款五十萬元，五十萬元之借款則由原告委由其夫即訴訟代理人壬○○交給
      郭國川後，由郭國川轉交郭漢彬，再由郭漢彬拿到證人李素貞事務所代償李新
      全積欠王麗芬之借款甚明，再依原告所提出八十四年五月十五日之「收據」記
      載：「茲收到新台幣伍拾萬元整，係以本人不動產（詳如不動產標示）抵押借
      款」、及八十四年五月十日之「抵押權設定借款證明書」記載：「一、借用金
      額：新台幣伍拾萬元整。二、清償日期：民國八十四年八月十一日」，並均由
      李新全在上開「收據」、「抵押權設定借款證明書」上蓋指印，有原告所提出
      之「收據」、「抵押權設定借款證明書」各一紙在卷可憑，核與證人郭國川、
      郭漢彬所證述李新全書立上開「收據」、「抵押權設定借款證明書」之細節相
      符，因之，原告主張李新全生前曾向原告借款五十萬元等語，尚堪採信。被告
      戊○○、丁○○、己○○、庚○○、丙○○否認李新全向原告借得系爭五十萬
      元云云，即無可採。
（四）又原告另主張被告甲○為系爭借款之連帶借款債務人，惟為被告甲○所否認。
      查依前所述，證人郭國川證稱「我們找壬○○借款，約定借款人是甲○與李新
      全，當時沒有約定由兩人連帶清償：：」，而證人郭漢彬則證稱：「借款人是
      李新全，甲○是保證人，我與李新全不認識，有無約定甲○要連帶清償我不記
      得了」等語（均見同上筆錄），則證人郭國川、郭漢彬就被告甲○究為借款人
      或保證人？及被告甲○有無與原告約定連帶清償系爭借款一事，所證已有出入
      不一，再者，依原告所提出之「收據」、「抵押權設定借款證明書」內均無被
      告甲○之簽名、蓋章，尚難認被告甲○為系爭借款之連帶借款債務人。至於原
      告所提出之本票，被告甲○為共同發票人，惟依代書李素貞所證，該紙本票係
      早於八十三年四月十二日即書立，且當時李新全向蔡淑敏、王麗芬借款時係約
      定被告甲○作連帶保證人，亦非連帶借款人，且原告本件非本於票據法律關係
      請求，既李新全另與原告約定系爭五十萬元借款，自屬一新的法律關係，應以
      八十四年五月十日借款當時被告甲○有無與原告約定為連帶借款債務人論斷之
      ，尚難徒憑有上開本票之交付遽認被告甲○為連帶借款人。再原告提出之系爭
      抵押權設定登記申請書內雖記載甲○為連帶債務人，有抵押權設定登記案卷可
      憑，惟系爭抵押權設定登記由代書郭漢彬辦理，而證人郭漢彬則證稱被告甲○
      為保證人，有無約定甲○要連帶清償我不記得了等語（見同上筆錄），亦與該
      抵押權設定申請書之記載不符，亦無從徒憑上開抵押權設定契約書之記載遽認
      被告甲○為連帶借款債務人。因原告就所主張被告甲○為連帶債務人乙節顯未
      盡舉證責任，則其主張被告甲○就系爭借款債務應負連帶清償責任云云，即無
      可取。
五、又按繼承人自繼承開始時，除本法另有規定外，承受被繼承人財產上之一切權利
    義務，民法第一千一百四十八條定有明文，被告乙○○、戊○○、丁○○、己○
    ○、庚○○、丙○○為被繼承人李新全之繼承人，依法自應繼承李新全對原告所
    負清償系爭借款之義務。
六、末查，兩造曾於本院九十年二月一日言詞辯論期日商談和解事宜，經兩造反覆協
    商，原告訴訟代理人最後提出和解條件為「土地（指上開二筆抵押土地）給原告
    ，再給原告參拾萬元，原告願意接受」等語，被告乙○○、戊○○、丁○○、己
    ○○、庚○○、丙○○之訴訟代理人即被告甲○、方春意律師亦當庭表示「同意
    」在案（見本院九十年二月一日言詞辯論筆錄），堪認被告乙○○、戊○○、丁
    ○○、己○○、庚○○、丙○○已與原告就上開和解條件達成意思表示一致。嗣
    原告訴訟代理人壬○○於本院九十年三月八日言詞辯論期日又改口稱原告不同意
    和解云云。然查原告訴訟代理人於本院九十年三月八日言詞辯論期日自承：「上
    次有同意被告將抵押土地給我抵償債務，並由被告給付我三十萬元」等語（見本
    院九十年三月八日言詞辯論筆錄）雖辯稱：但是我要回去再問原告本人，原告不
    同意云云（見同上筆錄）。惟觀之本院九十年二月一日言詞辯論筆錄，上開和解
    條件乃原告自己主動提出，且並未聲明保留回去詢問原告本人之意思，原告訴訟
    代理人所辯顯然不實在，再查依原告之訴訟代理人壬○○所提出之民事委任書狀
    記載「委任人茲委任受任人為訴訟代理人，就本事件有為一切訴訟行為之權，並
    有民事訴訟法第七十條第一項但書及第二項所列各行為之特別代理權」，有委任
    書狀附卷可考，則原告訴訟代理人壬○○顯既取得原告特別授權得與被告和解，
    而原告與被告乙○○、戊○○、丁○○、己○○、庚○○、丙○○間就上開「被
    告將抵押土地給付原告，再給原告三十萬元」之和解條件顯已達成意思表示合致
    ，並對原告本人生效，雖未書立和解筆錄而不生訴訟上和解效力，惟按稱和解者
    ，謂當事人約定，互相讓步，以終止爭執或防止爭執發生之契約，民法第七百三
    十六條定有明文，則原告與被告乙○○、戊○○、丁○○、己○○、庚○○、丙
    ○○間既已有以上述契約終止爭執之意，自屬一種私法上之和解契約。又按和解
    有使當事人所拋棄之權利消滅及使當事人取得和解契約所訂明權利之效力，民法
    第七百三十七條亦定有明文。原告與被告乙○○、戊○○、丁○○、己○○、庚
    ○○、丙○○間既已成立私法上之和解契約，應解為原告已拋棄本件消費借貸契
    約所取得之權利，則原告僅能依和解條件向被告乙○○、戊○○、丁○○、己○
    ○、庚○○、丙○○請求履行，自不得再請求被告乙○○、戊○○、丁○○、己
    ○○、庚○○、丙○○清償系爭借款本金、利息及違約金。被告辯稱原告本件請
    求權已因成立私法上和解契約而歸於消滅等語，即屬有據。
七、從而，原告依繼承、消費借貸契約、連帶債務之法律關係，請求被告連帶給付原
    告五十萬元，及自八十四年十一月十五日起至清償日止，按週年利率百分之十五
    計算之利息，及自八十四年八月十二日起至清償日止，按週年利率百分之十五計
    算之違約金，於法尚有未合，應予駁回。原告之訴既經駁回，其假執行之聲請已
    失所附麗，應併駁回之。
八、本件判決之基礎已臻明確，兩造其餘之攻擊防禦方法及舉證，於判決之結果無影
    響，無一一審究之必要，併此敘明。
據上論結，本件原告之訴為無理由，依民事訴訟法第三百八十五條第一項前段、第七
十八條，判決如主文。
中      華      民      國    九十      年      三      月    二十二  日
                                臺灣臺南地方法院民事第一庭
~B法      官  鄭  彩  鳳
右為正本係照原本作成
如對本判決上訴，須於判決送達後廿日內向本院提出上訴狀
中      華      民      國    九十      年      三      月     二十二   日
~B法院書記官  陳  靜  娟


司法院資訊處製作；財團法人民間司法改革基金會備份。
